【裁判字號】    97,消債更,483
【裁判日期】    971107
【裁判案由】    聲請更生程序
【裁判全文】
臺灣高雄地方法院民事裁定           97年度消債更字第483號
聲  請  人  甲○○
上列當事人因消費者債務清理事件聲請更生，本院裁定如下：
    主  文
聲請駁回。
聲請費用由聲請人負擔。
    理  由
一、聲請意旨略以：伊因積欠台新國際商業銀行股份有限公司（
    下稱台新銀行）等債權人計新台幣（下同）3,271,724 元（
    聲請人並未因擔任案外人陳雅莉之保證人，而對日盛國際商
    業銀行負有債務，業經該行函覆明確），於民國95年5 月15
    日依金融主管機關協調成立之中華民國銀行公會會員辦理消
    費金融案件無擔保債務協商機制，與債權人達成分期還款協
    議，同意自95年6 月起、分120 期、利率0%、每月10日繳納
    27,264元方式償還，至全部清償為止。然因在協商時，債務
    人就協商之權全然未讓步，未能減低聲請人清償債務之沈重
    負擔，致在扣除必要生活費用後，已無法依協商條件清償，
    而向其他親友求助，經努力籌措後，仍於95年12月終告無力
    負擔而毀諾，有不可歸責於己，致致履行原協商條件顯有重
    大困難，爰依法聲請准允更生等語。
二、按債務人與金融機構協商成立者，不得聲請更生或清算，但
    因不可歸責於己之事由，致履行顯有重大困難者，不在此限
    ；本條例施行前，債務人依金融主管機關協調成立之中華民
    國銀行公會會員辦理消費金融案件無擔保債務協商機制與金
    融機構成立之協商，準用前項之規定，消費者債務清理條例
    （下稱消債條例）第151 條第5 項、第6 項分別定有明文。
    衡諸債之關係係以當事人間之信賴關係為基礎，為社會經濟
    組織之重要支柱，故當事人於以法律行為追求自己之利益之
    際，亦應顧及對方之利益，並考量債權債務在社會上之作用
    ，本於誠實及信用之原則，行使債權及履行債務。是對於已
    陷入經濟上困境之消費者，若任其於惡性循環之債務窘境中
    自生自滅，將衍生嚴重之社會問題，難以維持安定之社會經
    濟秩序，故為兼顧債權人、債務人雙方之利益，對陷於經濟
    上困境之消費者，乃允其於消債條例施行後，得選擇以重建
    型之更生程序或清算型之清算程序清理其債務，藉以妥適調
    整債務人與債權人及其他利害關係人間之權利義務關係，保
    障債權人獲得公平受償，並謀求消費者經濟生活之重建復甦
    機會。惟對於已與金融機構協商成立，或於本條例施行前，
    已依金融主管機關協調成立之中華民國銀行公會會員辦理消
    費金融案件無擔保債務協商機制與金融機構成立協商之債務
    人，若非因不可歸責於己之事由，致履行顯有重大困難，僅
    係為圖謀減免債務，而不為債務之履行，自有違債權契約為
    誠信契約之本旨，故依消債條例第151 條第6 項準用同條第
    5 項前段之規定，不得聲請更生或清算，始能避免肇致道德
    危險。次按債務清償方案成立後，應由債務人按其條件履行
    ，如因事後發生情事變更，在清償期間收入或收益不如預期
    ，致該方案履行困難甚或履行不能，因不可歸責於己，始能
    准許債務人聲請更生或清算，以避免債務人任意毀諾已成立
    之協商，濫用更生或清算之裁判上債務清理程序。從而所謂
    「不可歸責於己之事由」，應係指客觀上聲請人之支出增多
    ，或收入、收益減少，非其成立協商時所能預期，諸如物價
    上漲而成本增加、家屬患病等以致支出增加，或因病無法工
    作、僱佣之公司倒閉或裁員、失業、減薪等以致收入減少，
    均屬之。
三、聲請人現積欠台新銀行等債權人計3,271,724 元，於95年5
    月15日依金融主管機關協調成立之中華民國銀行公會會員辦
    理消費金融案件無擔保債務協商機制，與債權人達成分期還
    款協議，同意自95年6 月起、分120 期、利率0%、每月10日
    繳納27,264元方式償還，而聲請人僅繳納至95年12月止，即
    未再依協議繼續履行分期償還等情，有聲請人提出之財團法
    人金融聯合徵信中心當事人綜合信用報告1 份、債權人清冊
    1 份，及台新銀行97年8 月18日台新債協97法字第10345 號
    函附之協議書1 份等附卷可稽（詳卷第8 至12頁、第4 至5
    頁、第123 至132 頁），應認真實。是聲請人於前既已依債
    務協商機制與金融機構成立協商，依上開說明，其原本應依
    此協商結果而為誠信履行，故其欲援引上開條例條項之例外
    規定而再聲請更生或清算時，自應就其不依約履行是否具不
    可歸責於己之事由而致履行顯有重大困難之情形詳為審查，
    以避免道德上之危險。本件聲請人固主張其每月薪資僅5 萬
    餘元，扣除每月每月應繳之協商金額後，每月均入不敷出，
    係不可歸責於己之原因而毀諾並為本件更生之聲請云云。然
    查：
  (一)聲請人為高雄縣警局湖內分局員警，95年度所得共計879,07
    6 元，每月所得平均約73,256元（879,076 元÷12＝73,256
    .33 元），有聲請人提出之財政部臺灣省南區國稅局95年度
    1 份可按（詳卷第63頁），則聲請人主張其每月薪資僅5 萬
    餘元，已非可採。另聲請人名下並有土地1 筆、房屋2 棟及
    汽車1 輛乙節，亦有聲請人所提財政部臺灣省南區國稅局財
    產歸屬資料清單在卷可稽（詳卷第65頁），而聲請人依其所
    述雖需扶養其母及子女2 人，然對其子女負扶養義務者，有
    其配偶王瓊慧須共同負擔，另對其母黃葉金釵負扶養義務者
    ，尚有其兄長黃坤清須共同負擔，有戶籍謄本2 份足參（詳
    卷第17至18頁、第74頁），而聲請人及其母、子女所住居之
    台南縣、高雄縣，依內政部社會司統計之95年度臺灣省每人
    每月最低生活標準為9,210 元（內政部社會司歷年最低生活
    費一覽表參照），據此計算聲請人為維持自己及履行其扶養
    義務所需之最低生活費用即為23,025元（聲請人於其子女須
    負1/2 之扶養義務，另聲請人就其母須負1/2 之扶養義務，
    加計其本人即為2.5 人，9,210 元×2.5 ＝23,025元）。另
    聲請人雖另以尚須固定支付房貸10,390元，並提出合作金庫
    西門分行中央公教輔建住宅貸款攤還憑單為佐，固堪認為真
    實。然聲請人95年間每月平均薪資於扣除其個人最低生活費
    用、所應負擔之扶養費用、固定支出之房貸費用及原協商應
    繳之金額後，仍餘12,577元（73,256元－23,025元－10,390
    元－27,264元＝12,577元），可供運用，顯足以依原協商條
    件履行，自難認聲請人於95年間履行協商有何重大困難之處
    。
  (二)又聲請人自95年6 月間協商成立前，即在高雄縣警局湖內分
    局擔任員警，目前仍在原單位任職，亦經其於更生聲請狀中
    陳述甚明，且聲請人應負擔扶養子女2 人義務之狀態，在其
    與前述台新銀行等債權人達成協商結論前亦早已存在，聲請
    人復未釋明在協商成立後，有何不可預料之原因致其收入大
    幅減少或支出因而增加之情。準此，聲請人前於95年6 月間
    債務協商成立時，與其於95年12月毀諾，未依協議還款時，
    期間收入、支出既無任何重大變化，則聲請人主張其因不可
    歸責於己之事由，以致履行協商成立之還款協議顯有重大困
    難乙節，委無足採。
四、綜上，聲請人與全體無擔保債權銀行前經協商成立，且未能
    舉證證明有何不可歸責於己之事由，致履行協商顯有重大困
    難情事存在，揆諸首揭規定及說明，其聲請即屬聲請更生之
    要件不備，應予駁回。
五、爰依消費者債務清理條例第8 條前段、第15條，民事訴訟法
    第78條，裁定如主文。
中    華    民    國    97    年    11    月    7     日
                  民事第六庭  法  官  李育信
上為正本係照原本作成。
如不服本裁定，應於裁定送達後10日內，以書狀向本院提出抗告
，並繳納抗告費新臺幣1 千元。
中    華    民    國    97    年    11    月    7     日
                              書記官  林玉珊


司法院資訊處製作；財團法人民間司法改革基金會備份。
